【裁判字號】    98,易,331
【裁判日期】    990521
【裁判案由】    詐欺
【裁判全文】
臺灣臺南地方法院刑事判決               98年度易字第331號
公  訴  人  臺灣臺南地方法院檢察署檢察官
被      告  丁○○
            丙○○
上列被告等因詐欺案件，經檢察官提起公訴（97年度偵字第1607
1號），本院判決如下：
    主  文
丁○○幫助詐欺取財，處有期徒刑參月，如易科罰金，以新台幣
壹仟元折算壹日。
丙○○幫助詐欺取財，處拘役伍拾日，如易科罰金，以新台幣壹
仟元折算壹日。
丁○○其餘被訴幫助詐欺取財部分無罪。
    事  實
一、丁○○於臺南縣永康市○○路411號1樓經營遠豪通訊行，從
    事電信配件買賣及申辦門號業務，丁○○與丙○○均能預見
    提供電話門號予他人使用，可能幫助他人遂行詐欺取財犯行
    ，然為圖利，且不違背渠等本意下，竟共同基於幫助不詳詐
    騙集團詐欺取財之犯意聯絡，由丁○○於民國（下同）95年
    12 月8日某時，以新臺幣（下同）500元之代價收購丙○○
    本人前往該通訊行申辦之行動電話門號0000000000號之預付
    卡。丁○○另於不詳時地，以不詳代價，將前開門號提供予
    真實姓名年籍不詳之詐騙集團成員作為詐欺他人之聯絡工具
    。嗣持有丙○○所申辦之前開門號之詐騙集團成員，即基於
    意圖為自己不法所有之犯意，於96年1月18日某時，以該門
    號分別向蘇竹君、乙○○佯稱：因蘇竹君、乙○○前於網路
    購物付款方式設定錯誤，需至提款機變更設定云云，致蘇竹
    君、乙○○陷於錯誤，分別於附表所示之時間，依其指示操
    作轉帳匯款如附表所示之金額至林良奇、吳良傑（另案均已
    判決確定）開立之帳戶中。嗣蘇竹君、乙○○發覺有異，始
    報警查知上情。
二、案經高雄市政府警察局三民第一分局移送台灣台南地方法院
    檢察署檢察官偵查起訴。
    理  由
壹、證據能力之判斷：按被告以外之人於審判外之言詞或書面陳
    述，除法律有規定者外，不得作為證據；又被告以外之人於
    審判外之陳述，雖不符合同法第159條之1至第159條之4之規
    定，但經當事人於審判程序同意作為證據，法院審酌該言詞
    陳述或書面陳述作成時之情況，認為適當者，亦得為證據。
    當事人、代理人或辯護人於法院調查證據時，知有第159條
    第1項不得為證據之情形，而未於言詞辯論終結前聲明異議
    者，視為有前項之同意，刑事訴訟法第159條第1項及第159
    條之5分別定有明文。本件證人之供述及非供述之證據，均
    未經被告於本件言詞辯論終結前爭執其證據能力，本院審酌
    前開證據之作成，並無不當或顯不可信之情況，依首揭法條
    規定，均有證據能力。
貳、實體部份之認定：
甲、有罪部分
一、訊據被告丙○○對於伊看報紙廣告申請預付卡後取得500元
    報酬之事實，以及伊申辦之門號遭詐騙集團成員利用對被害
    人蘇竹君、乙○○詐欺取財之事實均坦承不諱，並有台灣大
    哥大預付卡申請書影本1紙、證人即同案被告丁○○之供述
    、證人蘇竹君於警詢之證述、證人乙○○警詢及本院審理具
    結後之證述、證人蘇竹君及乙○○提出之交易明細表2紙為
    證，足認被告丙○○上開自白與事實相符，應堪採信。
二、訊據被告丁○○對於為被告丙○○辦理上開門號預付卡並不
    否認，惟否認涉有共同幫助詐欺取財犯行，辯稱：伊於申辦
    當日已將預付卡連同申請書交付被告丙○○，並有向被告丙○○收取費用，不可能支付被告丙○○500元收購其預付卡
    交付詐騙集團成員使用云云。惟查：
(一)、持有丙○○所申辦之前開門號之詐騙集團成員，於96年1月
    18日某時，以該門號分別向蘇竹君、乙○○佯稱：因蘇竹君
    、乙○○前於網路購物付款方式設定錯誤，需至提款機變更
    設定云云，致蘇竹君、乙○○陷於錯誤，分別於附表所示之
    時間，依其指示操作轉帳匯款如附表所示之金額至林良奇、
    吳良傑開立之帳戶中等情，為被告丁○○所不否認，且有證
    人即同案被告丙○○之供述、證人蘇竹君於警詢之證述、證
    人乙○○警詢及本院審理具結後之證述、證人蘇竹君及乙○○提出之交易明細表2紙為證，此部份之事實足堪認定。
(二)、證人即同案被告丙○○於本院審理時具結後證稱：伊看報紙
    廣告刊登「租、收購門號」，與廣告上登載之電話連絡，對
    方（男性）要伊至「遠豪通訊行」辦理預付卡門號，伊至遠
    豪通訊行之後係由被告丁○○為伊辦理，辦完後被告丁○○
    沒有告訴伊何時核卡，亦沒有告訴伊何時可以拿卡，也沒有
    向伊收取費用，伊再打電話連絡對方，對方說不用付錢，到
    店外面會有人拿500元給伊，因此伊沒有付預付卡費用，也
    沒有拿辦好的預付卡，到店外面有一個男生拿500元給伊，
    事後也沒有人通知伊去領取卡片等語（見本院卷第45至47頁
    、50頁）。被告丁○○亦自承一般情形下申辦完畢後就會將
    預付卡交給客人，也會向客人收取費用等語（見本院卷第10
    9頁）。證人丙○○與被告丁○○並無仇隙，當無設詞誣陷
    被告丁○○之理，故其所述應堪採信。根據證人丙○○之證
    述，伊至被告丁○○經營之遠豪通訊行辦理預付卡後，既未
    如通常情形向被告丁○○取得其購買之卡片，亦未支付被告
    丁○○購買預付卡之費用，顯與一般辦理預付卡之交易常情
    相違。再參以詐騙集團常以手機門號與被害人或其他共犯保
    持聯繫，如果被告丁○○未將上開證人即被告丙○○申辦之
    上開行動電話門號交與詐騙集團成員使用，則在該門號隨時
    可能遭到停話之情況下，拾獲或竊取該物之人當不可能以之
    作為詐欺取財之工具，而甘冒與被害人或其他共犯發生斷訊
    之風險，是被告丁○○上開所辯，乃係臨訟卸責之詞，並非
    真正，堪認被告丁○○確係將上開上開門號預付卡卡提供予
    姓名年籍不詳之人員使用。
三、又邇來詐騙集團經常透過電話與被害人聯繫行騙之新聞，業
    經媒體廣為報導，政府亦大力宣導民眾接獲詐財或恐嚇電話
    之因應之道，且申請行動電話門號並無特殊限制，任何人只
    需提出國民身分證及駕駛執照、健保卡等證件即得以自己名
    義申請門號使用，此為眾所週知之事實，則依一般人之社會
    生活經驗，若係供日常通訊使用之行動電話門號，原可自行
    向電信公司申請，而無向他人借用或收購門號之必要，苟見
    他人不以自己名義申請門號，反而徵求不特定人之行動電話
    門號使用，衡情當知其等取得之行動電話門號乃被利用從事
    與財產有關之犯罪，供掩飾不法犯行，避免犯罪行為人曝光
    以逃避執法人員查緝，被告丙○○為成年人，其智慮、社會
    經驗亦與一般人相當，對前述情形理應知之甚詳，竟提供自
    己申請之電話門號卡予不詳人士使用，足認被告丙○○與被
    告丁○○均有幫助他人詐欺取財之不確定故意。本件應係被
    告丙○○、丁○○任意交付上開門號行動電話門號予詐欺集
    團成員，對於詐欺集團成員撥打詐騙電話行為給予助力，可
    予認定。綜上，被告丙○○、丁○○前開所辯，並不足採信
    ，本件事證明確，被告丙○○、丁○○上開犯行洵堪認定，
    均應依法論科。
四、按刑法上之幫助犯，係對於犯罪與正犯有共同之認識，而以
    幫助之意思，對於正犯資以助力，而未參與實施犯罪之行為
    者而言（最高法院75年度臺上字第1509號、88年度臺上字第
    1270號判決意旨參照）。是以，如未參與實施犯罪構成要件
    之行為，且係出於幫助之意思提供助力，即屬幫助犯，而非
    共同正犯。本件被告丁○○、丙○○基於幫助之犯意，提供
    上開行動電話門號卡予詐騙集團成員，並供詐騙被害人使用
    ，僅係參與犯罪構成要件以外之行為，在無證據證明被告係
    以正犯之犯意參與，或被告有參與詐騙被害人或領取被害人
    匯入款項等詐欺取財之犯罪構成要件行為之情形下，應認其
    所為係幫助犯而非正犯之行為。核被告丙○○、丁○○基於
    幫助詐騙集團犯刑法第339條第1項詐欺取財犯罪之故意，而
    犯上開之罪，應依刑法第30條第1項前段規定，論以詐欺取
    財罪之幫助犯，並依同條第2項規定，按正犯之刑度減輕之
    。又被告二人以一幫助行為致使二位被害人遭詐欺取財，為
    同種想像競合犯，均應依刑法第55條之規定論以一幫助詐欺
    取財罪。爰審酌被告丁○○、丙○○竟交付行動電話門號之
    SIM卡供他人作為不法目的使用，助長詐欺活動之發生，並
    因此增加被害人事後向幕後詐騙集團成員追償及刑事犯罪偵
    查之困難，被告丁○○矢口否認犯行，難認有悔意，兼衡被
    告丁○○、丙○○僅係對他人之犯行提供助力，而未參與詐
    騙取財之實行，暨被告二人之智識程度、家庭經濟狀況等一
    切情狀，分別量處如主文所示之刑，並均諭知易科罰金之折
    算標準，以資懲儆。
乙、無罪部分
一、公訴意旨另以：被告丁○○與戊○○（業由檢察官另為緩起
    訴處分）均能預見提供電話門號予他人使用，可能幫助他人
    遂行詐欺取財犯行，然為圖利，且不違背渠等本意下，竟基
    於幫助不詳詐騙集團詐欺取財之犯意，由丁○○於96年1月
    23日某時，以500元之代價收購由戊○○本人前往該通訊行
    申辦之行動電話門號0000000000號，丁○○另於不詳時地，
    以不詳代價，將前開門號提供予真實姓名年籍不詳之詐騙集
    團成員作為詐欺他人之聯絡工具。嗣持有戊○○所申辦之前
    開門號之詐騙集團，於96年4月17日某時，佯以網路援交方
    式，以前開門號聯絡古庭兆，致古庭兆陷於錯誤，於96年4
    月17日17時許，依其指示操作轉帳匯款8000元至林意菁（另
    案已判決確定）開立之帳戶中。因認被告丁○○另涉有刑法
    第30條、第339條第1項之幫助詐欺取財犯行。
二、按犯罪事實應依證據認定之，無證據不得認定犯罪事實，不
    能證明被告犯罪者，應諭知無罪之判決，刑事訴訟法第154
    條第2項、第301條第1項分別定有明文。又犯罪事實之認定
    ，應憑證據，如未能發現相當證據，或證據不足以證明，自
    不能以推測或擬制之方法，作為裁判基礎，最高法院40 年
    臺上字第86號判例著有明文；且認定犯罪事實所憑之證據，
    雖不以直接證據為限，間接證據亦包括在內，然而無論直接
    證據或間接證據，其為訴訟上之證明，須於通常一般之人均
    不致有所懷疑，而得確信其為真實之程度者，始得據為有罪
    之認定，倘其證明尚未達到此一程度，而有合理之懷疑存在
    而無從使事實審法院得有罪之確信時，即應由法院為諭知被
    告無罪之判決，最高法院76年臺上字第4986號判例亦著有明
    文。再檢察官對於起訴之犯罪事實，仍應負提出證據及說服
    之實質舉證責任，倘其所提出之證據，不足為被告有罪之積
    極證明，或其指出證明之方法，無從說服法院以形成被告有
    罪之心證，基於無罪推定之原則，自應為被告無罪判決之諭
    知，有最高法院92年度臺上字第128號判例可參。
三、公訴人認被告丁○○涉有上開幫助詐欺取財犯行，係以證人
    戊○○之證述、證人古亭兆於警詢之證述及提出之交易明細
    表為其主要論據。訊據被告丁○○則堅決否認涉有幫助詐欺
    取財犯行，辯稱並未收購戊○○申辦之行動電話門號等語。
四、經查：證人戊○○於本院審理時具結後證稱：伊當時在看報
    紙找工作，有一個男子帶伊到遠豪通訊行辦手機門號，每個
    門號可以賣500元，伊到遠豪通訊行後，說要辦預付卡，店
    員就拿申請書給伊寫，寫完後店員就將預付卡交給伊，伊就
    將該男子給伊的1000多元付給店員，伊申辦3張預付卡，因
    為該男子說錢不夠，伊因此只給該男子1張卡等語（見本院
    卷第57、58頁）。雖證人戊○○於98年2月10日接受偵訊時
    ，偵訊筆錄記載：卡片辦下來後老闆娘直接拿走，說卡片錢
    500元會拿給我，叫我先回家，但後來並未拿給我等語（見
    97年度核交字第4986號卷第22頁），然經本院勘驗上開偵訊
    光碟內容，證人戊○○證述內容為：「（問：你去通訊行辦
    了當天就馬上把卡片交給老闆娘？）不是老闆娘，是一個男
    子。（問：在店裡面交的嗎？）在旁邊，外面。（老闆娘叫
    你交給他的？不然你怎麼會知道要交給誰？）他之前有來找
    我，叫我在那邊等他。（問：他帶你去那家通訊行辦的？）
    對。（問：辦完之後，你就交給他，是不是？）對。（問：
    那你怎麼認識那個人的？）我在永康附近的廟找工作，有名
    男子過來問我是否需要錢，說一張卡五百塊。（中略）（問
    ：填寫完之後呢？）他卡給我，我就拿給那個男的。（問：
    她叫你拿給外面的人，是嗎？）嗯。之前強仔叫我卡片拿到
    ，都不要跟她講話，走出來就拿給那個強仔。（問：老闆娘
    叫你直接交給他嗎？你剛剛不是說老闆娘直接.....）對。
    他叫我直接拿給他，外面一個男的。（問：誰叫你直接交給
    他？）那個男的。（問：男的或女的？）男的，叫我卡片直
    接交給他。（問：老闆娘知道嗎？）我不知道。」，有本院
    99年3月18日勘驗筆錄在卷可按（見本院卷第88、89頁）。
    證人戊○○在偵訊時即不斷指稱，伊所申辦之預付卡係交給
    綽號「強仔」之男子，是該男子交代伊將申辦好之卡片交給
    他，並非老闆娘，核與證人戊○○於本院證述之內容相符，
    應堪採信。綜此，證人戊○○申辦預付卡後，既有支付預付
    卡費用，亦有取得其所申辦之預付卡，則難以認定被告丁○○有取得證人戊○○所申辦之預付卡而交付詐欺集團使用之
    事實，亦無證據證明被告丁○○與綽號「強仔」之男子有共
    同犯意聯絡，則依據公訴人提出之證據，尚難使本院達到被
    告丁○○有收購證人戊○○申辦之門號之確切心證。
五、綜上所述，公訴人所提出之證據方法，就被告丁○○涉有此
    部份公訴意旨所指幫助詐欺取財犯行，其證明尚未達於通常
    一般人均不致有所懷疑，得確信其為真實之程度，此外，復
    查無其他積極證據足認被告丁○○涉有此部份幫助詐欺取財
    犯行，揆諸前開規定及判例意旨，既不能證明被告丁○○此
    部份之犯罪，依法應為被告丁○○無罪之諭知。
據上論斷，應依刑事訴訟法第299條第1項前段、第301條前段，
刑法第30條、第339條第1項、第55條、第41條第1項前段，刑法
施行法第1條之1，判決如主文。
本案經檢察官甲○○到庭執行職務。
中    華    民    國    99    年    5     月    21    日
                  刑事第十庭  審判長  法  官  陳威龍
                                      法  官  盧鳳田
                                      法  官  高如宜
以上正本證明與原本無異。
如不服本判決應於收受本判後10日內向本院提出上訴書狀，並應
敘述具體理由。其未敘述上訴理由者，應於上訴期間屆滿後20日
內向本院補提理由書狀（均須按他造當事人之人數附繕本）「切
勿逕送上級法院」。
                                      書記官  陳姿利
中    華    民    國    99    年    6     月    3     日
附表：
 ┌──┬────┬──────┬─────────┬──────┐
 │編號│被害人  │匯款時間    │詐騙款項匯入帳號  │  詐騙金額  │
 │    │        │            │                  │ （新臺幣） │
 ├──┼────┼──────┼─────────┼──────┤
 │ 1  │蘇竹君  │96年1月18日 │林良奇開立之渣打國│   2898元   │
 │    │        │21時57分許  │際商業銀行通霄分行│            │
 │    │        │            │帳號000-0000000000│            │
 │    │        │            │558號帳戶         │            │
 ├──┼────┼──────┼─────────┼──────┤
 │ 2  │乙○○  │96年1月18日 │林良奇開立之渣打國│  29989元   │
 │    │        │21時53分許  │際商業銀行通霄分行│            │
 │    │        │            │帳號000-0000000000│            │
 │    │        │            │558號帳戶         │            │
 │    │        ├──────┼─────────┼──────┤
 │    │        │96年1月18日 │吳良傑開立之合作金│  29989元   │
 │    │        │21時許      │庫銀行七賢分行帳號│            │
 │    │        │            │0000000000000號   │            │
 └──┴────┴──────┴─────────┴──────┘
附錄法條：
中華民國刑法第339條
（普通詐欺罪）
意圖為自己或第三人不法之所有，以詐術使人將本人或第三人之
物交付者，處 5 年以下有期徒刑、拘役或科或併科 1 千元以下
罰金。
以前項方法得財產上不法之利益或使第三人得之者，亦同。
前二項之未遂犯罰之。

司法院資訊處製作；財團法人民間司法改革基金會備份。
